【裁判字號】    90,台再,35
【裁判日期】    900504
【裁判案由】    給付工程款
【裁判全文】
最高法院民事判決                                    九十年度台再字第三五號
    再 審原 告  永駿豐建設工業股份有限公司
    法定代理人  王博明
    訴訟代理人  劉大新律師
    再 審被 告  榮民工程股份有限公司
    法定代理人  沈景鵬
右當事人間請求給付工程款事件，再審原告對於中華民國八十九年二月二十五日本院
判決（八十九年度台上字第四八四號），提起一部再審之訴，本院判決如左：
    主  文
再審之訴駁回。
再審訴訟費用，由再審原告負擔。
    理  由
本件再審原告對本院八十九年度台上字第四八四號確定判決關於其請求物價變動調整
工程款新台幣（下同）九百四十四萬五千二百十九元本息敗訴部分（下稱原確定判決
），認有民事訴訟法第四百九十六條第一項第一款規定之情形提起再審之訴（關於再
審原告對原確定判決趕工加班誤餐費一千一百七十八萬九千五百五十七元本息敗訴部
分提起之再審之訴，另結），係以：原確定判決認再審原告於前訴訟程序請求施工期
間物價變動調整之工程款，係依系爭工程契約第七條「工程金額之調整」一節，僅稱
系爭工程契約性質上屬繼續性供給契約，乃基於情事變更之精神而訂定，伊未在事實
審法院依民事訴訟法第三百九十七條第一項規定主張因情事變更而請求增加給付，則
原審未予斟酌，並不違法。惟民事訴訟法第三百九十七條第一項既明文規定法院就此
應依職權公平裁量，其立法理由更說明不受當事人進行主義之限制，伊既將施工期間
因物價變動而調整之工程款九百四十四萬五千二百十九元包括在請求之範圍內，則原
確定判決自應依職權在此訴之聲明增減範圍內為之，無待伊援引條文後始為裁量。且
伊就此項請求，既謂係依據兩造系爭工程契約第七條約定，並主張此約定乃基於情事
變更之精神而訂定，為原確定判決所是認，堪認伊已為因情事變更而請求增加給付之
主張，僅未引用民事訴訟法第三百九十七條第一項而已。詎原確定判決以伊未在事實
審法院主張，法院未予斟酌，並不違法為由，遽爾駁回伊之上訴，適用法規顯有錯誤
等詞，為其論據。
查原確定判決係以：當事人若約定，於施工期間因物價變動得調整工程金額時，依契
約之約定即得請求調整工程金額，惟如契約條款中明定金額之調整須經由某一方當事
人之同意時，在未取得該當事人之同意前，其調整工程金額之請求權即無由產生。兩
造工程契約第七條工程金額之調整規定：本工程金額經甲方（再審被告）同意後，得
因施工期間物價之變動而調整之，辦法如下：「１物價指數：以行政院主計處所公佈
之台灣地區躉售物價分類指數營建業投入物價指數之總指數為基準，以本工程之開標
月為基準月。調整原則係就物價變動率超過百分之五以上部分為之，但預付款部分不
調整。調整公式為：調整率＝（計價月份物價指數除以基準月物價指數）－一  不調
整部分；調整金額（當期估驗款－應減扣預付款）×調整率。調整率計算公式中之加
減號，在指數上漲時用減號，指數下降時用加號。調整率計至小數第三位，第四位採
四捨五入，調整金額計至元為止。」，其適用之前提，客觀條件係施工期間物價之變
更，主觀條件係須經再審被告之同意。系爭工程曾因民國八十一年間政府嚴格取締砂
石車超載造成砂石料供需失調，再審被告為此曾自八十一年三月九日起至十二月三十
一日止補貼再審原告二千八百十二萬七千二百元，為兩造所不爭，是以經再審被告同
意調整工程金額之部分業已給付。再審原告雖謂：該筆款項係單純之運費補貼云云，
然其迄未證明再審被告除同意此部分工程金額調整外，尚同意其他部分之工程款項併
予調整，則再審原告主張尚應調整其他部分之工程款，即無理由。又本件物價指數之
適用，經再審被告洽行政院主計處取得八十二年九月七日「研商中央各機關辦理營繕
工程按物價指數調整工程價款有關事宜會議紀錄」，於該會議中明確作成「八十二年
六月底前已作之工程，以原編『台灣地區營造工程物價指數』（以七十五年為基期）
為計算之依據，八十二年七月以後所作之工程，以新編『台灣地區營造工程物價指數
』（以八十年為基期）為計算之依據」之決議。系爭工程既屬八十二年六月底前已作
之工程（七十八年即已簽約，再審原告主張於八十一年底履約完畢），則應適用上開
七十五年為基期之舊指數無誤，以八十年為基期之新指數即台灣地區營造業中間投入
物價指數銜接表，於本件無適用之餘地。上開會議紀錄係針對中央機關辦理營繕工程
如何按物價指數調整工程款而作成之決議，自包括中央機關與私人間之營繕工程物價
指數爭議，再審原告以其非中央機關為由主張不適用上開會議紀錄，顯有誤解。再上
開決議雖係針對八十二年發包或繼續施工之工程所作決議，惟適可由此推知八十二年
前之工程更應適用舊指數，而得作為本件之依據。又再審原告既援引主計處之規定為
其請求之依據，自不得割裂擇取有利之部分，而棄置不利之部分而為主張。主計處提
供之新物價指數表與上開會議紀錄既不相容，自不適用於本件之物價調整，再審原告
依據該八十三年十月以後始適用之新物價指數表即台灣地區營造業中間投入物價指數
銜接表製作之工程金額計算表請求再審被告給付九百餘萬元，物價指數既有錯誤，其
結果自不正確。揆諸上開會議紀錄，行政院主計處於八十四年五月三十一日以台處
仁三字第○四九○一號函檢送之「台灣地區營造業中間投入物價指數銜接表」於本件
物價調整既無適用餘地，則上開函件所為砂石車運費不屬上開指數表範圍之說明即與
本件無關；另行政院主計處於八十六年三月五日台處考三字第二○六一號函示：「
本案於八十一年十二月三十一日完工，依『研商中央各機關辦理營繕工程按物價指數
調整工程價款有關事宜會議紀錄』結論，應以七十五年為基期之物價指數作為計算依
據」，亦足證之，再審原告請求施工期間因物價變動而調整之工程款，係依據系爭工
程契約第七條「工程金額之調整」一節，僅稱系爭工程契約性質上屬繼續性供給契約
，乃係基於情事變更原則之精神而訂定，既未在事實審法院依民事訴訟法第三百九十
七條第一項之規定主張因情事變更而請求增加給付，前訴訟程序第二審未予斟酌，並
不違法云云，因而維持前訴訟程序第二審所為再審原告敗訴之判決，駁回其上訴。按
原確定判決既依再審原告之主張為判斷，並指出再審原告主張其已於八十一年底完成
系爭工程，其以主計處之規定為請求之依據，卻援八十三年十月以後始適用之新物價
指數表即台灣地區營造業中間投入物價指數銜接表製作之工程金額計算表請求再審被
告給付九百餘萬元，物價指數既有錯誤，其結果自不正確。並無消極不適用法規或適
用法規顯有錯誤之情形。再審原告以前開情詞，認原確定判決有民事訴訟法第四百九
十六條第一項第一款之再審事由，對之提起再審之訴，非有理由。
據上論結，本件再審之訴為無理由。依民事訴訟法第七十八條，判決如主文。
中      華      民      國     九十     年      五      月      四      日
                              最高法院民事第六庭
                                  審判長法官  吳  正  一
                                        法官  鄭  玉  山
                                        法官  葉  勝  利
                                        法官  高  孟  焄
                                        法官  曾  煌  圳
      右正本證明與原本無異
                                              書  記  官
中      華      民      國     九十     年      五      月    二十四    日


司法院資訊處製作；財團法人民間司法改革基金會備份。
